臺灣臺中地方法院刑事判決
111年度金訴緝字第71號
公  訴  人  臺灣臺中地方檢察署檢察官
被      告  林三盛


                    （現另案在法務部矯正署臺中監獄臺中分監執行中）
上列被告因詐欺等案件，經檢察官提起公訴（109年度偵字第280
91號），被告於準備程序中就被訴事實為有罪之陳述，經告知簡
式審判程序之旨，並聽取當事人之意見後，經本院合議庭裁定由
受命法官獨任進行簡式審判程序，判決如下：
    主  文
林三盛犯三人以上共同詐欺取財罪，累犯，處有期徒刑壹年參月
，併科罰金新臺幣壹萬元，罰金如易服勞役，以新臺幣壹仟元折
算壹日。
    犯罪事實
一、林三盛參與蔡志豪、張程皓、真實姓名年籍不詳之人所組成
    之3人以上，以實施詐術為手段、具有持續性、牟利性之有
    結構性組織之詐欺集團（下稱上開詐欺集團）犯罪組織期間
    〈林三盛參與犯罪組織部分，業經臺灣高等法院臺中分院以1
    09年度金上訴字第650號判處罪刑，經最高法院以109年度台
    上字第4759號辦決駁回上訴確定，不在本案起訴、判決範圍
    內〉，上開詐欺集團不詳成員先於民國108年10月2日下午4時
    30分許前某日時，以通訊軟體LINE暱稱「李馨瑤」與郭勝翔
    （郭勝翔幫助犯詐欺取財罪部分，業經臺灣苗栗地方法院以
    109年度苗簡字第76號判處罪刑確定）聯繫，約定郭勝翔每
    提供1個金融帳戶供使用，每月可領取新臺幣（下同）3萬30
    00元之報酬，郭勝翔遂於108年10月2日下午4時30分許，依
    指示將其申辦之台新商業銀行竹南分行帳號00000000000000
    號帳戶（下稱上開台新帳戶）之金融卡更改為指定之密碼後
    ，隨即將上開台新帳戶之存摺及金融卡，在苗栗縣○○市○○路
    00號之統一超商，寄送至指定之臺中市○○區○○路0段000號之
    統一超商親旺門市，供上開詐欺集團成員作為收款之用。而
    林三盛〈業經臺灣臺中地方檢察署（下稱臺中地檢署）認林
    三盛對郭勝翔不構成詐欺取財及一般洗錢，而以109年度偵
    字第11927號為不起訴處分〉與張程皓（由本院以110年度金
    訴字第694號判處罪刑確定）、上開詐欺集團其他成員共同
    基於意圖為自己不法所有之3人以上共同詐欺取財、掩飾、
    隱匿詐欺所得去向、所在之洗錢犯意聯絡，由林三盛依上開
    詐欺集團不詳成員在通訊軟體微信之指示，於108年10月5日
    上午11時29分許，駕駛車牌號碼000-0000號自用小客車（由
    不知情之登記車主傅泓緯委由不知情之曾信軒出售，曾信軒
    於108年10月1日至同年月7日期間交與原欲購買該車之林三
    盛使用），前往臺中市○○區○○路0段000號之統一超商親旺門
    市，領取內含上開台新帳戶存摺及金融卡等物之包裹後，在
    臺中市逢甲地區交與上開詐欺集團不詳成員，以供上開詐欺
    集團作為詐騙被害人匯款之人頭帳戶，再由上開詐欺集團不
    詳成員於108年10月14日上午11時許，假冒張錦雲之友人撥
    打電話向張錦雲佯稱：亟需款項應急云云，致張錦雲因而陷
    於錯誤，於108年10月14日上午11時49分許，至臺中市東勢
    區豐勢路297號之臺中市東勢區農會，臨櫃匯款20萬元至上
    開台新帳戶，旋遭上開詐欺集團不詳成員、張程皓分別提領
    一空，產生掩飾、隱匿詐欺犯罪所得去向、所在之效果。嗣
    張錦雲察覺有異報警處理，為警循線查悉上情。
二、案經張錦雲告訴暨臺灣臺中地方檢察署檢察官簽分偵查起訴
    。
    理  由
一、本案被告林三盛所犯，非死刑、無期徒刑、最輕本刑為3年
    以上有期徒刑之罪，或高等法院管轄第一審之案件，被告於
    本院準備程序中，就前揭被訴事實為有罪之陳述，經受命法
    官告以簡式審判程序之旨，並聽取被告及公訴人之意見後，
    本院認無不得或不宜改依簡式審判程序進行之處，爰依刑事
    訴訟法第273條之1第1項、第284條之1規定，經合議庭評議
    後，裁定本案由受命法官獨任進行簡式審判程序，是本案之
    證據調查，依刑事訴訟法第273條之2規定，不受同法第159
    條第1項、第161條之2、第161條之3、第163條之1及第164條
    至第170條規定之限制，合先敘明。
二、上開犯罪事實，業據被告於本院準備程序及審理時，均坦承
    不諱〈見本院111年度金訴緝字第71號卷（下稱本院金訴緝卷
    ）第67、79頁〉。經查，復有被告於警詢、偵查中之陳述在
    卷可稽〈見臺中地檢署109年度偵字第11927號卷（下稱109偵
    11927卷）第27至31頁、臺中地檢署109年度他字第2792號卷
    （下稱109他2792卷）第149至151頁〉，並有另案被告郭勝翔
    於警詢時之供述（見109他2792卷第25至27頁）、證人傅泓
    緯、曾信軒於警詢時之證述及證人即告訴人張錦雲於警詢時
    之指述在卷可證（見109他2792卷第35至38、53至56、73至7
    6頁），且有彰化縣警察局鹿港分局偵查報告暨檢附監視器
    畫面、本案被告比對照片、內政部警政署刑事警察局109年3
    月26日刑紋字第1090028944號鑑定書、統一超商貨態查詢系
    統頁面、臺中市政府警察局東勢分局東勢派出所報案陳報單
    、受理刑事案件報案三聯單、東勢區農會匯款申請書影本、
    受理詐騙帳戶通報警示簡便格式表、金融機構聯防機制通報
    單、便利商店路口監視器畫面照片、監視器畫面與本案被告
    比對照片、指認犯罪嫌疑人紀錄表、犯罪嫌疑人指認表及指
    認照片對照表、借用車據契約切結書影本、中古汽車買賣（
    定型化）合約書、本票影本、傅泓緯指認曾信軒之照片、車
    輛詳細資料報表、路口監視器拍攝車牌號碼000-0000號小客
    車畫面截圖、臉書詐騙貼文、告訴人張錦雲所持手機通訊軟
    體LINE中帳號「李馨瑤」帳號頁面、對話紀錄截圖、車牌號
    碼000-0000號小客車車行紀錄（見109他2792卷第5至10、17
    至22、29、36、41至51、57至69、77至83、91至124、125、
    126、133至146頁）、彰化縣警察局鹿港分局監視器畫面偵
    查報告暨檢附監視器畫面、本案被告比對照片、統一超商貨
    態查詢系統頁面照片、內政部警政署反詐騙諮詢專線紀錄表
    、上開台新帳戶交易明細（見109偵11927卷第69至74、81、
    135、136、219至221頁）在卷可憑，是應堪認被告之自白與
    事實相符，堪以認定。是以本案事證明確，被告上揭犯行洵
    堪認定，應予依法論科。
三、論罪科刑：
  ㈠按洗錢防制法第15條之特殊洗錢罪，係在無法證明前置犯罪
    之特定不法所得，而未能依第14條之一般洗錢罪論處時，始
    予適用。倘能證明人頭帳戶內之資金係前置之特定犯罪所得
    ，即應逕以一般洗錢罪論處，自無適用特殊洗錢罪之餘地。
    例如詐欺集團向被害人施用詐術後，為隱匿其詐欺所得財物
    之去向，而令被害人將其款項轉入該集團所持有、使用之人
    頭帳戶，並由該集團所屬之車手前往提領詐欺所得款項得逞
    ，檢察官如能證明該帳戶內之資金係本案詐欺之特定犯罪所
    得，即已該當於新法第14條第1項之一般洗錢罪；至若無法
    將人頭帳戶內可疑資金與本案詐欺犯罪聯結，而不該當第2
    條洗錢行為之要件，當無從依第14條第1項之一般洗錢罪論
    處，僅能論以第15條第1項之特殊洗錢罪。另過去實務認為
    ，行為人對犯特定犯罪所得之財物或利益作直接使用或消費
    之處分行為，或僅將自己犯罪所得財物交予其他共同正犯，
    祇屬犯罪後處分贓物之行為，非本條例所規範之洗錢行為，
    惟依新法規定，倘行為人意圖掩飾或隱匿特定犯罪所得來源
    ，而將特定犯罪所得直接消費處分，甚或交予其他共同正犯
    ，而由共同正犯以虛假交易外觀掩飾不法金流移動，即難認
    單純犯罪後處分贓物之行為，應仍構成新法第2條第1或2款
    之洗錢行為（最高法院108年度台上字第1744號判決要旨參
    照）。被告上開行為已該當刑法第339條之4第1項第2款之要
    件甚明，而該條項為法定刑1年以上7年以下有期徒刑之罪，
    屬洗錢防制法第3條第1款所規定之特定犯罪。且被告前已於
    108年9月16日擔任上開詐欺集團之提款車手而明知其所參與
    之上開詐欺集團係使用人頭帳戶供被害人匯款後，再由上開
    詐欺集團之提款車手持人頭帳戶金融卡提領詐騙贓款之詐騙
    方法及分工情形，仍負責依指示至超商領取內含上開台新帳
    戶存摺及金融卡等物之包裹後，再交與上開詐欺集團不詳成
    員作為詐騙被害人匯款之人頭帳戶之犯行，所為顯係掩飾、
    隱匿詐欺所得之去向、所在，且有掩飾犯罪所得去向、所在
    之故意，揆諸前揭說明，要與洗錢防制法第14條第1項之要
    件相合。
  ㈡核被告所為，係刑法第339條之4第1項第2款之3人以上共同犯
    詐欺取財罪、洗錢防制法第14條第1項之一般洗錢罪。
  ㈢被告與另案被告張程皓、上開欺集團不詳成員間就上開3人以
    上共同犯詐欺取財、一般洗錢犯行，有犯意聯絡及行為分擔
    ，為共同正犯。
  ㈣被告以一行為同時觸犯刑法第339條之4第1項第2款之3人以上
    共同犯詐欺取財罪、洗錢防制法第14條第1項之一般洗錢罪
    ，為想像競合犯，應依刑法第55條規定，從一重論以刑法第
    339條之4第1項第2款之3人以上共同犯詐欺取財罪處斷。
　㈤按刑法第47條第1項有關累犯加重本刑部分，不生違反憲法一
    行為不二罰原則之問題。惟其不分情節，基於累犯者有其特
    別惡性及對刑罰反應力薄弱等立法理由，一律加重最低本刑
    ，於不符合刑法第59條所定要件之情形下，致生行為人所受
    之刑罰超過其所應負擔罪責之個案，其人身自由因此遭受過
    苛之侵害部分，對人民受憲法第8條保障之人身自由所為限
    制，不符憲法罪刑相當原則，牴觸憲法第23條比例原則。於
    此範圍內，有關機關應自本解釋公布之日起2年內，依本解
    釋意旨修正之。於修正前，為避免發生上述罪刑不相當之情
    形，法院就該個案應依本解釋意旨，裁量是否加重最低本刑
    ，司法院釋字第775號解釋文參照。是法官應於個案量刑裁
    量時具體審認被告有無特別惡性及對刑罰反應力薄弱之情。
    查起訴書已載明及公訴檢察官亦當庭主張被告構成下列累犯
    之事實，且起訴書復載明請依刑法第47條第1項規定加重其
    刑，及公訴檢察官當庭主張被告前案所為與本案高度相似，
    犯罪罪質相同，構成累犯且有加重必要，並提出刑案資料查
    註紀錄表及本院104年度訴字第248號判決作為證明方法，而
    本院審理時就此業經踐行調查、辯論程序。則查被告前因詐
    欺案件，經本院以104年度訴字第248號判決處有期徒刑10月
    確定，於104年12月31日執行完畢之情，有前揭判決及臺灣
    高等法院被告前案紀錄表（被告不爭執證據能力）在卷可稽
    （見本院金訴緝卷第45至55、101至112頁），被告受有期徒
    刑執行完畢，5年以內故意再犯本案有期徒刑以上之罪，應
    依刑法第47條第1項規定，論以累犯；復參酌被告前案為擔
    任提領詐欺款項俗稱「車手」之工作而犯詐欺取財罪，復為
    本案詐欺取財犯行，而屬危害社會治安相同類型犯罪，足徵
    其有立法意旨所指之特別惡性及對刑罰反應力薄弱明確；並
    審酌其所犯本案之罪，依其犯罪情節，並無應量處最低法定
    刑，否則有違罪刑相當原則，暨有因無法適用刑法第59條酌
    量減輕其刑之規定，致其人身自由遭受過苛侵害之情形，是
    就被告所犯之罪，爰依刑法第47條第1項規定及司法院釋字
    第775號解釋文，加重其刑。
  ㈥再按想像競合犯之處斷刑，本質上係「刑之合併」。其所謂
    從一重處斷，乃將想像競合犯組成之評價上數罪，合併為科
    刑一罪，其所對應之刑罰，亦合併其評價上數罪之數法定刑
    ，而為一個處斷刑。易言之，想像競合犯侵害數法益者皆成
    立犯罪，論罪時必須輕、重罪併舉論述，同時宣告所犯各罪
    名，包括各罪有無加重、減免其刑之情形，亦應說明論列，
    量刑時併衡酌輕罪部分量刑事由，評價始為充足，然後依刑
    法第55條前段規定「從一重處斷」，非謂對於其餘各罪可置
    而不論。因此，法院決定處斷刑時，雖以其中最重罪名之法
    定刑，做為裁量之準據，惟於裁量其輕重時，仍應將輕罪合
    併評價在內（最高法院108年度台上字第4405號、第4408號
    判決可參）。而按犯洗錢防制法第14條、第15條之罪，在偵
    查或審判中自白者，減輕其刑，為洗錢防制法第16條第2項
    所明定。被告就其一般洗錢犯行，於本院審理時已自白不諱
    。是就其所犯一般洗錢罪部分，原應依洗錢防制法第16條第
    2項規定減輕其刑，惟依前揭罪數說明，被告就其本案犯行
    係從一重論以3人以上共同詐欺取財罪，是就被告此部分想
    像競合輕罪得減輕其刑部分，本院於量刑時乃予以審酌。　
    　
  ㈦爰審酌近年來詐欺猖獗，犯罪手法惡劣，嚴重破壞社會成員
    間之基本信賴關係，政府一再宣誓掃蕩詐騙犯罪之決心，而
    被告竟為上開犯行，實屬可責，自應予以相當之非難，並衡
    酌被告犯罪之動機、目的、手段、分工情形、犯罪後態度，
    且就其所犯一般洗錢罪部分，應依洗錢防制法第16條第2項
    規定減輕其刑之情，有如前述，然未與告訴人張錦雲和解或
    調解成立，亦未賠償告訴人張錦雲，暨告訴人張錦雲所受之
    損害，又兼衡被告之教育智識程度、生活狀況、素行品行（
    構成累犯部分不重複評價）等一切情狀，量處如主文所示之
    刑，並就罰金刑部分諭知易服勞役之折算標準。
四、沒收部分：
  ㈠洗錢防制法第18條第1項固規定：「犯第14條之罪，其所移轉
    、變更、掩飾、隱匿、收受、取得、持有、使用之財物或財
    產上利益，沒收之；犯第15條之罪，其所收受、持有、使用
    之財物或財產上利益，亦同。」，為刑法沒收規定之特別規
    定，自應優先於刑法相關規定予以適用，亦即就洗錢行為標
    的之財物或財產上利益，均應依洗錢防制法第18條規定沒收
    之。惟上開條文雖採義務沒收主義，卻未特別規定「不問屬
    於犯罪行為人與否，沒收之」，致該洗錢行為之標的是否限
    於行為人所有者始得宣告沒收，有所疑義，於此情形自應回
    歸適用原則性之規範，即參諸刑法第38條第2項前段規定，
    仍以屬於行為人所有者為限，始應予沒收。至於洗錢行為本
    身之犯罪所得或犯罪工具之沒收，參酌該條立法理由，應適
    用104年12月30日及105年6月22日修正公布之中華民國刑法
    沒收專章之規定。
  ㈡按「任何人都不得保有犯罪所得」為普世基本法律原則，犯
    罪所得之沒收、追繳或追徵，在於剝奪犯罪行為人之實際犯
    罪所得（原物或其替代價值利益），使其不能坐享犯罪之成
    果，以杜絕犯罪誘因，可謂對抗、防止經濟、貪瀆犯罪之重
    要刑事措施，性質上屬類似不當得利之衡平措施，著重所受
    利得之剝奪。然苟無犯罪所得，自不生利得剝奪之問題，固
    不待言，至二人以上共同犯罪，關於犯罪所得之沒收、追繳
    或追徵，倘個別成員並無犯罪所得，且與其他成員對於所得
    亦無事實上之共同處分權時，同無「利得」可資剝奪，特別
    在集團性或重大經濟、貪污犯罪，不法利得龐大，一概採取
    絕對連帶沒收、追繳或追徵，對未受利得之共同正犯顯失公
    平。有關共同正犯犯罪所得之沒收、追繳或追徵，本院採沒
    收或追徵應就各人所分得者為之之見解。又所謂各人「所分
    得」，係指各人「對犯罪所得有事實上之處分權限」，法院
    應視具體個案之實際情形而為認定：倘若共同正犯各成員內
    部間，對於不法利得分配明確時，固應依各人實際分配所得
    沒收；然若共同正犯成員對不法所得並無處分權限，其他成
    員亦無事實上之共同處分權限者，自不予諭知沒收；至共同
    正犯各成員對於不法利得享有共同處分權限時，則應負共同
    沒收之責。至於上揭共同正犯各成員有無犯罪所得、所得數
    額，係關於沒收、追繳或追徵標的犯罪所得範圍之認定，因
    非屬犯罪事實有無之認定，並不適用「嚴格證明法則」，無
    須證明至毫無合理懷疑之確信程度，應由事實審法院綜合卷
    證資料，依自由證明程序釋明其合理之依據以認定之（最高
    法院104年度台上字第3937號判決要旨參照）。是以犯罪所
    得之沒收、追徵，應就各人分受所得之數為沒收。
  ㈢查被告於偵查、本院審理時均否認本案有實際取得報酬等語
    （見109他2792卷第150頁、本院金訴緝卷第67頁）。而觀諸
    卷內證據資料，尚無證據證明被告就本案已從中獲取任何報
    酬或不法利得，自無諭知沒收犯罪所得或追徵其價額之餘地
    。且上開詐欺集團不詳成員所提領上開台新帳戶內告訴人張
    錦雲所匯入之款項，非屬被告所有，且無證據證明在被告實
    際管領中，自無庸依洗錢防制法第18條第1項前段規定沒收
    。
據上論斷，應依刑事訴訟法第273條之1第1項、第299條第1項前
段，洗錢防制法第14條第1項、第16條第2項，刑法第11條、第28
條、第339條之4第1項第2款、第55條、第47條第1項、第42條第3
項，刑法施行法第1條之1第1項，判決如主文。
本案經檢察官黃勝裕提起公訴，檢察官蕭如娟到庭執行職務。
中　　華　　民　　國　　111 　年　　11　　月　　28　　日
                  刑事第十六庭  法  官  黃佳琪
以上正本證明與原本無異。
如不服本判決，應於送達判決後20日內向本院提出上訴書狀，並
應敘述具體理由；其未敘述上訴理由者，應於上訴期間屆滿後20
日內向本院補提理由書（均須按他造當事人之人數附繕本）「切
勿逕送上級法院」。
告訴人或被害人對於判決如有不服具備理由請求檢察官上訴者，
其上訴期間之計算係以檢察官收受判決正本之日期為準。
                                書記官  顏偉林
中　　華　　民　　國　　111 　年　　11　　月　　29　　日


附錄論罪科刑法條：
中華民國刑法第339條之4
犯第339條詐欺罪而有下列情形之一者，處1年以上7年以下有期
徒刑，得併科1百萬元以下罰金：
一、冒用政府機關或公務員名義犯之。
二、三人以上共同犯之。
三、以廣播電視、電子通訊、網際網路或其他媒體等傳播工具，
    對公眾散布而犯之。
前項之未遂犯罰之。

洗錢防制法第2條
本法所稱洗錢，指下列行為：
一、意圖掩飾或隱匿特定犯罪所得來源，或使他人逃避刑事追訴
    ，而移轉或變更特定犯罪所得。
二、掩飾或隱匿特定犯罪所得之本質、來源、去向、所在、所有
    權、處分權或其他權益者。
三、收受、持有或使用他人之特定犯罪所得。
　　
洗錢防制法第14條
有第2條各款所列洗錢行為者，處7年以下有期徒刑，併科新臺幣
5百萬元以下罰金。
前項之未遂犯罰之。
前2項情形，不得科以超過其特定犯罪所定最重本刑之刑。